【裁判字號】    99,易,1863
【裁判日期】    991231
【裁判案由】    妨害名譽
【裁判全文】
臺灣臺北地方法院刑事判決              99年度易字第1863號
公  訴  人  臺灣臺北地方法院檢察署檢察官
被      告  游枝梅
上列被告因妨害名譽案件，經檢察官提起公訴（99年度偵字第12
932號），本院判決如下：
    主    文
游枝梅意圖散布於眾，而指摘足以毀損他人名譽之事，共貳罪，
各處拘役貳拾伍日，如易科罰金，均以新臺幣壹仟元折算壹日。
應執行拘役肆拾日，如易科罰金，以新臺幣壹仟元折算壹日。
    犯罪事實
一、游枝梅原為位於臺北市中山區○○○路○段4號7樓之國泰人
    壽保險股份有限公司（下稱國泰公司）吉正通訊處（現更名
    為吉田通訊處）之專職業務專員，於民國92年間離職後轉為
    國泰公司吉田通訊處富茂推展處之兼職業務專員，賴秀治則
    為國泰公司吉田通訊處成安推展處處長。游枝梅因就某保險
    業務之客戶問題對賴秀治生有怨隙，復見賴秀治將於98年10
    月8日結婚，竟分別基於公然侮辱及意圖散布於眾之誹謗犯
    意，先後於98年10月6日17時許、98年10月22日10時30分許
    ，在屬於不特定多數人得以共見共聞之公開處所即上揭國泰
    公司吉田通訊處辦公室內，公然辱罵賴秀治「不要臉、噁心
    」，並具體指摘賴秀治「倒貼她（指賴秀治）老公、婚姻沒
    好下場」等語，貶損賴秀治之社會評價並足使賴秀治名譽受
    損。
二、案經賴秀治訴由臺灣臺北地方法院檢察署檢察官偵查起訴。
    理    由
壹、程序部分：
    按被告以外之人於審判外之陳述，雖不符前4條（第159條之
    1至第159條之4）之規定，而經當事人於審判程序同意作為
    證據，法院審酌該言詞陳述或書面陳述作成時之情況，認為
    適當者，亦得為證據。當事人、代理人或辯護人於法院調查
    證據時，知有第159條第1項不得為證據之情形，而未於言詞
    辯論終結前聲明異議者，視為有前項之同意，刑事訴訟法第
    159條之5定有明文。本案以下所引用之證據，檢察官及被告
    游枝梅均同意作為證據，且迄言詞辯論終結均未就證據能力
    部分聲明異議，本院審酌該等證據方法於製作時尚無違法或
    不當情事，且客觀上亦無不可信之情況，堪認為適當，依上
    開規定，均有證據能力。
貳、實體部分：
一、訊據被告游枝梅固不否認原為國泰公司吉正通訊處（現更名
    為吉田通訊處）之專職業務專員，於92年間離職後轉為國泰
    公司吉田通訊處富茂推展處之兼職業務專員，隸屬於證人即
    國泰公司吉田通訊處富茂推展處業務專員翁寶色轄下，偶爾
    會至吉田通訊處等情，惟否認有何公然侮辱及誹謗犯行，辯
    稱：伊於起訴書所指的那2天有無到吉田通訊處辦公室，伊
    已經不記得，但伊沒有講過如起訴書所指之言語，也沒有講
    那些話的動機，那些話是告訴人自己編的云云。
二、惟查：
  (一)證人即告訴人賴秀治於本院審理時證述：伊從75年2月到現
    在都是在國泰公司吉田通訊處辦公室服務，並從79年開始擔
    任處長，國泰公司吉田通訊處辦公室面積大概有70、80坪，
    是一間開放的辦公室，裡面包含吉田通訊處總共有6個通訊
    處，另隔出一間會議室及經理室，伊所負責之成安推展處與
    證人翁寶色所服務之富茂推展處中間並未以OA隔間，都只有
    放辦公桌而已等語（參見本院卷(二)第25頁背面、第27頁及其
    背面）；證人即案發時擔任隸屬於國泰公司吉田通訊處成安
    推展處之業務專員高美琴於本院審理時亦證述：吉田通訊處
    辦公室是開放的，誰都可以進出等語（參見本院卷(二)第29頁
    ），顯見國泰公司吉田通訊處辦公室為一不特定多數人得以
    共見共聞之公開處所，被告對此亦未爭執，此情堪已認定。
  (二)證人即告訴人賴秀治於本院審理時證述：伊於98年10月8日
    結婚，被告在離職之後，仍在國泰公司吉田通訊處兼職，並
    隸屬於業務員翁寶色的轄下，屬於兼職人員。被告離職後，
    平常也會到國泰公司吉田通訊處辦公室，因為他是業務專員
    。在伊結婚之前，被告都會來國泰公司吉田通訊處辦公室，
    都會跟同事講一個團險，說伊搶他的CASE。98年10月6日下
    午被告在國泰公司吉田通訊處辦公室遇到證人高美琴，講伊
    不要臉、噁心、倒貼老公、婚姻沒好下場，伊當時沒有在現
    場，是證人高美琴在98年10月7日早上跟伊說的等語（參見
    本院卷(二)第25頁至第27頁）。核與證人即案發時隸屬於國泰
    公司吉田通訊處成安推展處之業務專員高美琴於警詢中證述
    ：伊與被告是老同事，被告離職後伊仍常在吉田通訊處內看
    見被告。於98年10月6日17時許，在國泰公司吉田通訊處辦
    公室內有聽見被告公然指稱「賴秀治不要臉、嘔心、倒貼她
    老公、婚姻沒有好下場」等語，伊還有勸被告大家同事一場
    不要這樣講，但被告不聽等語（參見99年度他字第4187號偵
    查卷第12頁至第13頁），及於本院審理時所詳為證述：伊自
    87 年5月開始就在國泰公司吉田通訊處辦公室任職至今，告
    訴人是伊的直屬處長。伊知道告訴人於98年10月8日結婚。
    被告離職後仍在國泰公司吉田通訊處辦公室兼職，伊偶爾會
    碰到，伊是跑外務，大概在每天16時、17時許會回辦公室。
    在告訴人要結婚的前兩天，就是98年10月6日17時許，被告
    在吉田通訊處裡面的成安推展處辦公室伊的座位旁邊跟伊講
    ：「你們處長要結婚，不要臉、噁心、倒貼她老公，我詛咒
    他婚姻沒好下場」，伊對被告表示不要這樣講，但被告還是
    一直講，伊就作自己的事情。當時雖然座位附近都沒有人，
    但辦公室內應該是還有幾個別處的同事在。被告嗓門本來就
    很大，路過的同事應該都聽得到。當時辦公室確實還有人在
    。隔天早上開完會，伊有跟告訴人提過上情等語（參見本院
    卷(二)第28頁至第30頁）相符。顯見被告確有於98年10月6日
    17時許，在屬於不特定多數人得以共見共聞之公開處所即國
    泰公司吉田通訊處辦公室內，公然辱罵賴秀治「不要臉、噁
    心」，並具體指摘賴秀治「倒貼她（指賴秀治）老公、婚姻
    沒好下場」等語，將之散播傳布於眾。至被告雖質疑證人高
    美琴為告訴人之下屬，證詞無可信性，惟於本院審理期日，
    被告質問證人高美琴為何要陷害伊，要憑著良心說話時，證
    人高美琴堅詞陳稱伊未說謊，被告確實有說前述之言詞，而
    且是被告來找伊講話，被告就是在伊身邊講，伊怎麼會亂講
    等語（參見本院卷(一)第29頁背面）。本院審酌證人高美琴於
    本院既係以證人身份陳述，且經本院告以具結義務及偽證處
    罰後命之朗讀結文具結，證人高美琴既係於負擔偽證罪處罰
    之心理下證述，並以具結擔保其供述真實性，復無受其他不
    當外力干擾情形，證詞自應有相當可信性。
  (三)又證人即告訴人賴秀治於本院審理時另證述：於98年10月22
    日10時多，伊是在經理室跟同仁談事情。被告當時站在證人
    翁寶色之富茂推展處，面向我們成安推展處，也是講伊不要
    臉、噁心、倒貼老公、婚姻沒好下場，當時證人陳凱蘭、李
    維恩都有在現場。伊當時不在現場，陳凱蘭告知伊時，伊衝
    出來被告就跑了等語（參見本院卷(二)第26頁至其背面）。另
    證人即均在國泰公司吉田通訊處辦公室成安推展處任職之陳
    凱蘭及李維恩於偵訊時，亦先後俱結證稱：伊在國泰公司擔
    任業務員，跟告訴人是同事，有同辦公室，也認識被告，被
    告之前是國泰員工，伊等共事過。被告離職後常常到公司，
    是打工性質，被告有證照，可以招客戶抽佣。伊確實有聽過
    被告在辦公室內公開說告訴人噁心、結婚沒有好下場，倒貼
    她老公。被告會這樣說是因為其與告訴人之前有私人恩怨，
    被告認為告訴人搶她客戶等語（證人陳凱蘭部分，參見99年
    度偵字第12932號偵查卷第6頁至第7頁）；伊是在國泰公司
    擔任業務員，與告訴人是同事，被告常常到公司，被告在98
    年告訴人要結婚的期間，常到辦公室公開說告訴人倒貼老公
    ，不要臉、搶人家業務、婚姻沒有好下場、噁心等語，因為
    告訴人跟被告之前工作上有利益衝突，所以被告說那些話等
    語（證人李維恩部分，見同上偵查卷第7頁），其等復於本
    院審理時各自詳為證述：伊係自95年3月開始在國泰公司吉
    田通訊處辦公室之成安推展處任職。告訴人是伊之直屬處長
    。伊認識被告，之前也有在其他處共事過。被告在離職後有
    經常回國泰公司吉田通訊處辦公室，因為被告有作兼職的產
    險，是在富茂推展處翁寶色的轄下。富茂推展處也在吉田通
    訊處辦公室的轄下。伊於98年10月22日上午有在吉田通訊處
    上班，當天上午開完會後，被告在富茂推展處對著該處之5
    、6位同事的同事講，告訴人結婚的對象她認識，要叫她嫂
    子，又罵告訴人一定是倒貼人家，不要臉、噁心、婚姻沒有
    什麼好下場。因為被告聲音很大，別處的人都聽得到。成安
    推展處當時也有3、4位同事，成安推展處就在富茂推展處的
    附近，只有距離約2、3公尺，很近。當時告訴人在經理室，
    出來後伊有跟告訴人說被告在說這些話，但是那時候被告已
    經離開了。當時證人李維恩也在辦公室內，因為剛開完會。
    被告說的時候伊有查對手上的筆記本，所以記得是98年10月
    22日等語（證人陳凱蘭部分，參見本院卷(二)第31頁至第32頁
    背面）；伊係在95年3月至國泰公司吉田通訊處辦公室之成
    安推展處任職。告訴人是伊的直屬處長。伊不認識被告，但
    伊在辦公室有聽過這個人，其是證人翁寶色轄下兼職性質的
    業務專員。伊在98年10月22日上午，確實有聽見被告在富茂
    推展處的位置講告訴人倒貼老公，不要臉、搶人家業務、婚
    姻沒有好下場、噁心等語，伊當時是在成安推展處的位置上
    ，但是被告的音量很大，當時成安推展處有包含陳凱蘭在內
    的幾位同事在現場，告訴人則在經理室等語（證人李維恩部
    分，參見本院卷(二)第33頁至第34頁），互核上揭證人所述均
    相互大致相符，並無差異，當可採信。基此，已堪認被告於
    98年10月22日10時30分許，確有在屬於不特定多數人得以共
    見共聞之公開處所即國泰公司吉田通訊處辦公室內，公然辱
    罵告訴人「不要臉、噁心」，並具體指摘告訴人「倒貼她（
    指賴秀治）老公、婚姻沒好下場」等語，將之散播傳布於眾
    。另被告於本院審理時質疑證人陳凱蘭及李維恩所述未憑良
    心時，證人陳凱蘭仍堅稱伊是實話實說，伊沒有說謊。伊還
    有勸被告要跟告訴人道歉，道歉就沒事了（參見本院卷(二)第
    32頁）；證人李維恩亦陳稱：伊只是陳述伊自己聽過的話而
    已。伊沒有陷害被告，伊是憑著正義感及良心在說話等語（
    參見本院卷(二)第34頁）。而酌以證人陳凱蘭、李維恩於本院
    既係以證人身份陳述，且經本院告以具結義務及偽證處罰後
    命之朗讀結文具結，證人陳凱蘭、李維恩既係於負擔偽證罪
    處罰之心理下證述，並以具結擔保其供述真實性，復無受其
    他不當外力干擾情形，證詞自應有相當可信性。
  (四)至證人即被告所屬之國泰公司吉田通訊處富茂推展處業務員
    翁寶色於本院審理時雖具結證述：案發時伊沒有聽見被告陳
    述如起訴書所指之言詞等語（參見本院卷(二)第35頁），但其
    同時亦證稱：被告離職後擔任國泰公司吉田通訊處富茂推展
    處兼職業務專員，掛在伊之轄下，每個月平均3、4次會來公
    司，是不定期；伊不能確定於案發時，伊有無在現場，但伊
    於警詢中陳述伊於98年10月6日17時許及98年10月22日10 時
    30分許並沒有在公司辦公室內是正確的，伊當時有可能是在
    其他樓層，所以伊沒有聽見被告陳述上揭辱罵及指摘足以毀
    損告訴人名譽之言詞等語（參見本院卷(二)第35頁背面至第36
    頁）。是證人翁寶色於案發時既未在現場，自未能證明被告
    究有無為上揭辱罵及具體指摘之毀損告訴人名譽言詞，而無
    從使本院排除依上揭證人賴秀治、高美琴、陳凱蘭、李維恩
    證詞所認定被告於上揭案發時、地，確為本案犯行之心證。
  (五)綜上，被告確有先後於98年10月6日17時許、98年10月22日1
    0時30分許，在屬於不特定多數人得以共見共聞之公開處所
    即國泰公司吉田通訊處辦公室內，公然辱罵賴秀治「不要臉
    、噁心」，並具體指摘賴秀治「倒貼她（指賴秀治）老公、
    婚姻沒好下場」等語。被告所辯，均係事後卸責之詞，不足
    採信。從而本件事證明確，被告上揭公然侮辱及誹謗之犯行
    事證明確，已堪認定，應予依法論科。
三、論罪科刑之理由：
 (一)按刑法上公然侮辱罪，祇須侮辱行為足使不特定人或多數人
   得以共見共聞，即行成立（參照院字第2033號解釋）；又侮
   辱與誹謗，雖同在侵害個人之名譽，但實不相同，舉凡未指
   定具體事實，而僅為抽象之謾罵者，為侮辱；反之，如對於
   具體之事實，有所指摘，而提及他人名譽者，則為誹謗（司
   法院30年院字第2179號解釋意旨參照。又刑法第310條誹謗罪
   之成立，必須意圖散布於眾，而指摘或傳述足以毀損他人名
   譽之具體事實，倘僅抽象的公然為謾罵或嘲弄，並未指摘具
   體事實，則屬刑法第309條第1項公然侮辱罪範疇（最高法院
   86年度台上字第6920號刑事裁判要旨參照）。查被告先後於
   98年10月6日17時許、98年10月22日10時30分許，在屬於不特
   定多數人得以共見共聞之公開處所之國泰公司吉田通訊處辦
   公室內，指告訴人「不要臉、噁心」部分，係抽象謾罵，已
   足以對告訴人之身份、人格、地位造成相當貶抑，且已逾合
   理容忍範圍，足以抑低告訴人社會評價，係犯刑法第309條第
   1 項之公然侮辱罪。另被告同時均具體指摘告訴人「倒貼她
   （指告訴人）老公、婚姻沒好下場」等語，指告訴人係以提
   供金錢等利益方式才得以結婚，婚姻將無好結果，已明確指
   摘具體之事實，足以毀損告訴人名譽，此部分則為刑法第310
   條第1項之誹謗罪。又被告各以一言語行為同時觸犯上開2罪
   名，屬想像競合犯，應依刑法第55條規定，從一重之誹謗罪
   處斷。故核被告先後2次行為，均係犯刑法第310條第1項之誹
   謗罪。起訴書雖漏未引用刑法第310條第1項之誹謗罪名，惟
   被告所涉上開罪名與前揭起訴書所認定之公然侮辱罪間，具
   有想像競合犯之裁判上一罪關係，為起訴效力所及，本院仍
   應併予審究。
 (二)次按接續犯係指數行為於同時同地或密切接近之時地實施，
   侵害同一法益，各行為之獨立性極為薄弱，依一般社會健全
   觀念，在時間差距上，難以強行分開，在刑法評價上，以視
   為數個舉動之接續施行，合為包括之一行為予以評價，較為
   合理者而言（最高法院86年台上字第3295號判例意旨參照）
   。被告於98年10月6日17時許及98年10月22日10時30分許二次
   所為，已間隔數日，顯係犯意各別、行為互殊，應予分論併
   罰。檢察官論告意旨認被告2次所犯，屬接續犯，應論以一罪
   ，容有誤認。又證人李維恩於本院審理時雖另證述被告於98
   年10月6日中午在國泰公司吉田通訊處辦公室之富茂推展處亦
   有公開陳述上揭公然侮辱及誹謗言詞，惟該等行為與被告於
   當日下午17時許所為之公然侮辱及誹謗行為，仍有時間差距
   ，各行為均具獨立性，難認2者間應為包括之一行為予以評價
   ，復未據告訴人告訴（告訴人告訴狀明確記載對被告於「98
   年10月6日17時許及98年10月22日10時30分許」二次所為犯行
   提告，見99年度他字第4187號偵查卷第2頁），本院自無從併
   予審理，附此敘明。
 (三)爰審酌被告前無犯罪紀錄，素行尚佳，僅因就保險業務之客
   戶問題對告訴人心生不滿，即於告訴人欲結婚及甫結婚未久
   之際，率而在公眾場合對告訴人施以侮辱、誹謗之言語，指
   摘足以毀損告訴人名譽之事，致使告訴人之人格尊嚴及名譽
   受損，共有2次犯罪行為，並考量其高中畢業之智識程度，暨
   衡酌其矢口否認之犯後態度等一切情狀，分別量處如主文所
   示之刑，並各諭知易科罰金之折算標準，並定其應執行刑及
   諭知易科罰金之折算標準。
據上論斷，應依刑事訴訟法第299條第1項前段，刑法第309條第1
項、第310條第1項、第55條、第51條第6款、第41條第1項，刑法
施行法第1條之1第1項、第2項前段，判決如主文。
本案經檢察官高一書到庭執行職務
中    華    民    國    99    年    12    月    31    日
                  臺灣臺北地方法院刑事第八庭
                              法  官  古瑞君
以上正本證明與原本無異。
如不服本判決應於收受送達後10日內向本院提出上訴書狀，並應
敘述具體理由；其未敘述上訴理由者，應於上訴期間屆滿後20日
內向本院補提理由書（均須按他造當事人之人數附繕）「切勿逕
送上級法院」。
告訴人或被害人如對於本判決不服者，應具備理由請求檢察官上
訴，其上訴期間之計算係以檢察官收受判決正本之日期為準。
                              書記官  莊宜諳
中    華    民    國    99    年    12    月    31    日
附錄本案論罪科刑法條全文：
刑法第309條
公然侮辱人者，處拘役或 3 百元以下罰金。
以強暴犯前項之罪者，處 1 年以下有期徒刑、拘役或 5 百元以
下罰金。
刑法第310條
意圖散布於眾，而指摘或傳述足以毀損他人名譽之事者，為誹謗
罪，處 1 年以下有期徒刑、拘役或 5 百元以下罰金。
散布文字、圖畫犯前項之罪者，處 2 年以下有期徒刑、拘役或
1 千元以下罰金。
對於所誹謗之事，能證明其為真實者，不罰。但涉於私德而與公
共利益無關者，不在此限。

司法院資訊處製作；財團法人民間司法改革基金會備份。
